【裁判字號】    97,上易,482
【裁判日期】    971111
【裁判案由】    給付借款
【裁判全文】
臺灣高等法院民事判決                 97年度上易字第482號
上 訴 人    丙○○
            甲○○
共      同
訴訟代理人  陳麗真律師
被上訴人    華南商業銀行股份有限公司
法定代理人  乙○○
訴訟代理人  丁○○
上列當事人間請求給付借款事件，上訴人對於中華民國97年4月
30日臺灣基隆地方法院97年度訴字第111號第一審判決提起上訴
，本院於97年10月28日言詞辯論終結，判決如下：
    主  文
上訴駁回。
第二審訴訟費用由上訴人連帶負擔。
    事實及理由
壹、程序方面：
    本件被上訴人於原審起訴請求上訴人丙○○、甲○○（原判
    決誤載為何淑『繽』）及其餘原審共同被告業儒工程有限公
    司（下稱業儒公司）、黃清祥、黃溪泉、黃良輝連帶給付被
    上訴人新台幣（下同）107萬元及遲延利息、違約金；原審
    判命上訴人丙○○、甲○○及業儒公司、黃清祥、黃溪泉、
    黃良輝須連帶給付，僅上訴人丙○○、甲○○2人基於個人
    關係上訴，非為全體利益上訴（見本院卷第18頁之筆錄），
    則其餘原審共同被告不得視為上訴人，本件僅須列丙○○、
    甲○○2人為上訴人。合先敘明。
貳、實體方面：
一、被上訴人主張：原審共同被告黃清祥、黃良輝及上訴人丙○
    ○、甲○○（原判決誤載為何淑『繽』）於民國91年12月16
    日，原審共同被告黃溪泉於93年2月27日，分別與伊簽立保
    證書（下稱系爭保證契約），對於原審共同被告業儒公司現
    在（包含過去所負，現在尚未清償）及將來對於伊所負之債
    務範圍以500萬元為限額，願與主債務人負連帶清償之責；
    嗣業儒公司於96年2月5日向伊借款125萬元（下稱系爭借款
    ），並訂立借據（下稱系爭借據），約定借款期間自96年2
    月5日起至96年12月27日止，利息按伊銀行基準利率加碼週
    年百分之3機動計算，到期即將借款本金一次清償，並約定
    如未依約履行即喪失一切期限利益，所有債務視為全部到期
    ，並自約定攤還之日起，逾期在6個月內，按借款利率百分
    之10，逾期超過6個月者，就超過部分按借款利率百分之20
    加計違約金。詎業儒公司於96年12月27日未依約履行上開借
    款，尚積欠伊本金107萬元、利息及違約金未清償，原審被
    告黃清祥、黃溪泉、黃良輝及上訴人均為最高限額連帶保證
    契約之連帶保證人，本不為特定債權之保證，上訴人主張依
    民法第755條之規定，其等可免負連帶保證責任，顯屬無據
    ，是上訴人及原審共同被告黃清祥、黃溪泉、黃良輝等人自
    應連帶負清償責任等情，爰依消費借貸及保證之法律關係，
    求為命業儒公司與上訴人及原審共同被告黃清祥、黃溪泉、
    黃良輝等人連帶給付107萬元及自96年9月5日起至清償日止
    ，按年息百分之7.511計算之利息，暨自96年10月6起至清償
    日止，逾期在6個月以內者，按年息百分之0.7511；逾期超
    過6個月者，按年息百分之1.5022計算違約金之判決（原審
    判命業儒公司與上訴人及原審共同被告黃清祥、黃溪泉、黃
    良輝等人應連帶給付被上訴人107萬元及自96年9月5日起至
    清償日止，按年息百分之7.511計算之利息暨自96年10月6日
    起至清償日止，逾期在6個月以內者，按年息百分之0.7511
    ；逾期超過6個月者，按年息百分之1.5022計算之違約金。
    上訴人對其敗訴部分聲明不服，基於個人關係提起上訴；而
    原審共同被告業儒公司、黃清祥、黃溪泉、黃良輝均未聲明
    不服，則該部分業已確定）。並答辯聲明：上訴駁回。
二、上訴人則以：
    (一)業儒公司於96年2月5日向被上訴人借款125萬元，惟依系
      爭借據之記載，伊2人並非系爭借款之連帶保證人；又系
      爭借據訂有借款期限，而系爭保證契約係附隨於系爭借據
      之從契約，主契約之系爭借據既訂有借款期限，則從契約
      之系爭保證契約亦當然為有期限之保證；況保證債務係從
      債務，而從債務之負擔不應較主債務為重，主債務既定有
      期限，伊2人之從債務即保證債務亦為定有期限之保證。
    (二)再者，系爭借款係業儒公司另於91年12月16日之500萬元
      借款之延展，伊2人雖為該500萬元借款之連帶保證人，惟
      該500萬元借款為定有期限之債務，被上訴人未經伊2人之
      同意，即允業儒公司延期清償，故有93年2月27日之授信
      約定書，而伊2人已非前開授信約定書之連帶保證人；嗣
      於96年2月間延期清償期日屆至，被上訴人又同意業儒公
      司延期清償，乃簽有系爭借據，故依民法第755條之規定
      可知，伊2人既未同意延期，伊2人於延期後已非連帶保證
      人，是伊2人對系爭借款自無庸負連帶清償責任云云，資
      為抗辯。並上訴聲明：(一)原判決不利於上訴人部分廢棄。
      (二)上開廢棄部分，被上訴人在第一審之訴及假執行之聲請
      均駁回。
三、兩造不爭執事項：
    (一)被上訴人所提之華南銀行放款戶帳號資料查詢申請單、系
      爭借據、保證書、授信約定書及91年12月27日借據等文書
      ，形式上為真正。
    (二)業儒公司於91年12月27日向被上訴人借款500萬元，而上
      訴人為該500萬元借款之連帶保證人。
    (三)財團法人金融聯合徵信中心97年7月30日金徵（業）字第
      0970013910號函及其檢附之91年1月至96年12月之授信資
      料暨授信用途代表號表，形式上及實質內容為真正等事實
      ，為兩造所不爭執（見本院卷第64頁之筆錄、第55頁之書
      狀），且有放款戶帳號資料查詢申請單、系爭借據、保證
      書、授信約定書、91年12月27日借據、財團法人金融聯合
      徵信中心97年7月30日金徵（業）字第0970013910號函及
      其檢附之91年1月至96年12月之授信資料暨授信用途代表
      號表可證（見原審卷第7頁之查詢申請單、第9頁之借據、
      第10頁、第11頁之保證書、第12頁至第23頁之授信約定書
      、本院卷第49頁之借據、第22頁之函文、第23頁至第44頁
      之歷史資料查詢、第45頁之表格），堪信為真實。
四、本件經依民事訴訟法第463條準用同法第270條之1第1項第3
    款規定，整理並協議簡化爭點後，兩造同意就本院97年10月
    6日準備程序中，兩造協議簡化之爭點為辯論範圍（見本院
    卷第64頁之筆錄）。茲就兩造之爭執點及本院判斷，分述如
    下：
    (一)按保證人與債權人約定就債權人與主債務人間所生一定範
      圍內之不特定債務，預定最高限額，由保證人予以保證之
      契約，學說上稱之為最高限額保證。此種保證契約如定有
      期間者，在該期間內所生約定範圍內之債務，不逾最高限
      額者，均為保證契約效力所及；如未定期間者，於保證契
      約未經保證人依民法第七百五十四條規定終止或有其他消
      滅原因以前，所生約定範圍內之債務，亦同。故在該保證
      契約有效存在期間內，已發生之約定範圍內債務，縱因清
      償或其他事由而減少或消滅，該保證契約依然有效，嗣後
      所生約定範圍內之債務，於不逾最高限額者，債權人仍得
      請求保證人履行保證責任。除有特約外，亦無以約定範圍
      內某特定債務之清償完畢日，作為此種保證契約終期之可
      言。此與一般保證係就主債務人之特定債務為保證，於該
      特定債務消滅時，保證契約即歸消滅者不同（最高法院77
      年台上字第943號判例意旨參照）。又按未定有期間之最
      高限額保證契約，在未經保證人依民法第七百五十四條規
      定終止前，於約定範圍內所生之債務均為該保證契約效力
      所及，故已發生之債務縱因清償或其他事由而消滅，該保
      證契約依然有效，嗣後所生之債務，於不逾最高限額範圍
      內，保證人仍應負保證責任，是以債權人就定有期間之主
      債務，未經保證人同意，即允許主債務人延期清償時，因
      經延期後之主債務，在約定之最高限額內仍為該保證契約
      效力所及，保證人自不得依民法第七百五十五條規定免負
      保證責任（最高法院91年台上字第1912號、91年台上字第
      1585號裁判要旨參照）。
    (二)關於上訴人就業儒公司之借款所為之連帶保證，是否屬不
      定期契據？經查：
      1.依系爭保證契約記載：「…連帶保證人黃良輝等（以下
        簡稱保證人）今向華南商業銀行（以下簡稱貴行）連帶
        保證業儒工程有限公司（以下簡稱主債務人）對貴行（
        包括總行及各分支機關）現在（包括過去所負現在尚未
        清償）及將來於第一條所負之債務範圍內以新台幣伍佰
        萬元整為限額（含本金及其利息、遲延利息、違約金、
        損害賠償及其他從屬於主債務之負擔），保證人願與主
        債務人負連帶清償之責任…（連帶保證人已於合理期間
        內，審閱本保證書全部條文，且已充分瞭解，並承諾簽
        立本保證書，簽章於後）…連帶保證人：丙○○…連帶
        保證人：甲○○…」等情，而上訴人均於系爭保證契約
        上簽名及蓋章（見原審卷第10頁之保證書），故系爭保
        證契約乃上訴人與被上訴人約定就被上訴人與主債務人
        即業儒公司間所生一定範圍內之不特定債務，預定最高
        限額為500萬元，由保證人予以保證之契約，即為首揭
        說明所稱之最高限額保證；又觀之系爭保證契約並未記
        載兩造間就該保證有期限之約定，足見系爭保證契約應
        係一未定期限之最高限額保證。
      2.上訴人雖辯稱系爭借據訂有借款期限，而伊2人與被上
        訴人約定連帶保證之保證書係附隨於系爭借據之從契約
        ，主契約之借據既訂有借款期限，從契約之保證書亦當
        然為有期限之保證，況保證債務係從債務，而從債務之
        負擔不應較主債務為重，主債務既定有期限，伊等之從
        債務即保證債務亦為定有期限之保證云云。惟查：
        揆諸首揭說明，除兩造另有特別約定外，最高限額保
          證在約定範圍內之債務，僅須不逾最高限額，均為保
          證契約效力所及，而非以約定範圍內某特定債務之清
          償完畢日，作為系爭保證契約之終期，亦即最高限額
          保證之期限與約定範圍內某特定債務之清償完畢日，
          除有特別約定外，應分別以觀，故系爭借據之借款期
          限，與系爭保證契約之終期，非可等同視之。雖系爭
          借據記載：「…一、借款期間自民國96年2月5日起至
          民國96年12月27日止…」（見原審卷第9頁之借據）
          。另91年12月27日所訂立之借據記載：「…一、借款
          期間訂自民國91年12月27日起至民國92年12月27日止
          …」（見本院卷第49頁之借據）。惟此乃上開各筆借
          款之期限，除有特別約定外，並非即為系爭保證契約
          之期限。況上訴人又未能舉證兩造間確有特別約定以
          上開借款之期限作為系爭保證契約之期限，是上訴人
          辯稱因上開借據均有記載期限，故系爭保證契約亦為
          定有期限之保證云云，自不足取。
        又系爭保證契約係擔保主債務人即業儒公司對被上訴
          人所負一切債務，以本金500萬元為限額，與債務人
          連帶負全部償付之責任。所謂一切債務，係指債務人
          於現在（包括過去所負現在尚未清償）及將來對上訴
          人所負之借款、票據、墊款、保證、主債務人與被上
          訴人基於授信個別約定所生之債務，及因上開債務範
          圍所生之損害賠償（見原審卷第10頁之保證書第一條
          之記載）。再者，系爭保證契約既有一定之限額，並
          非漫無限制，保證人可斟酌被保證人及保證人自己之
          財力，判斷應否為該項保證；況最高限額保證既係在
          一定之限額內，可就先後連續數筆不同金額及借款期
          限之借款為保證，而無須就每次之借款再逐筆出具保
          證，此乃係因應現代工商社會就連續發生之借款所為
          保證之迅速簡便需求，始有最高限額保證之設計，故
          由最高限額保證之約定目的以觀，自無從以每筆借款
          之期限即為未定期限之最高限額保證之期限，而應係
          以約定之最高限額作為保證範圍之界限，否則雖借款
          金額尚未超越保證之最高限額，倘借款期限屆至，主
          債務人在不逾最高保證限額範圍內，欲再向債權人為
          另筆借款，則保證人仍須另訂保證契約，而失去最高
          限額保證之迅速簡便需求之目的，最高限額保證亦無
          從以原約定方式為運作。又按民法第754條第1項、第
          2規定：「就連續發生之債務為保證而未定有期間者
          ，保證人得隨時通知債權人終止保證契約。」、「前
          項情形，保證人對於通知到達債權人後所發生主債務
          人之債務，不負保證責任。」故不定期之最高限額保
          證之期限亦可依該規定隨時終止，即令系爭保證契約
          未定有期限，對保證人即上訴人等亦無顯失公平之處
          。雖最高限額保證並非民法所明定之有名契約，惟係
          基於契約自由原則，為符合當事人需求而產生之保證
          方式，於法並無不合，亦無違反保證契約之從屬性。
          是上訴人辯稱主債務既定有期限，伊2人之從債務即
          保證債務亦為定有期限之保證云云，殊不足取。
    (三)關於上訴人對系爭債務是否應負連帶保證責任？經查：
      1.上訴人辯稱依據財團法人金融聯合徵信中心97年7月30
        日金徵（業）字第0970013910號函及其檢附之資料暨授
        信用途代表號表（見本院卷第22頁之函文、第23頁至第
        44頁之歷史資料查詢、第45頁之表格），並無記載伊2
        人對業儒公司於96年2月5日借款125萬元（下稱系爭借
        款）為連帶保證之記載；且上訴人亦非系爭借據所記載
        之連帶保證人。另依民法第755條規定：「就定有期限
        之債務為保證者，如債權人允許主債務人延期清償時，
        保證人除對於其延期已為同意外，不負保證責任。」而
        系爭借款實為91年12月16日500萬元借款之延展，該筆
        借款係於93年2月間為清償期屆至，被上訴人允許業儒
        公司清償，故有93年2月27日之授信約定書，嗣於96年2
        月間清償期又再屆至，被上訴人復允許業儒公司延期清
        償，始訂立系爭借據，惟伊2人並未同意業儒工程公司
        延期清償，故依上開民法第755條規定，伊2人已無庸負
        連帶保證責任云云。惟查：
        依財團法人金融聯合徵信中心97年7月30日金徵（業
          ）字第0970013910號函記載：「…檢送丙○○君及甲
          ○○君兩人91年至96年12月授信資訊及授信科目代號
          對照表各乙份…」（見本院卷第22頁之函文）；又上
          開函文所檢附之91年1月至96年12月授信資料授信資
          訊主要係記載：「科目：還款紀錄」、「放款餘額」
          、「訂約金額」、「逾期未還金額」（見本院卷第23
          頁至第44頁之歷史資料查詢）；另上開函文另檢附之
          授信用途代表號表係記載：「（代號）1：（用途別
          ）購置不動產、（代號）2：（用途別）購置動產、
          （代號）3：（用途別）企業投資、（代號）4：（用
          途別）週轉金」（見本院卷第45頁之表格）等情，足
          見上開函文及其所檢附之資料，並非係就上訴人是否
          曾為保證為紀錄之資料，而係不包含保證紀錄之授信
          資料，自無從證明上訴人是否就系爭借款為連帶保證
          。
        承前所述，最高限額保證既係在一定之限額內，可就
          先後連續數筆不同金額及借款期限之借款為保證，而
          無須就每次之借款再逐筆出具保證之保證契約，故上
          訴人於系爭保證契約已約定就500萬元之限額內，就
          業儒公司之借款均負連帶保證責任（見原審卷第10頁
          之保證書），系爭借款既係在500萬元之限額內，縱
          令上訴人並未於系爭借據上再約定為系爭借款之連帶
          保證人，仍應為系爭保證契約之效力所及。是上訴人
          辯稱伊2人非系爭借據所記載之連帶保證人，就系爭
          借款不負連帶保證責任云云，委不足採。
        另上訴人雖辯稱系爭借款係91年12月16日之500萬元
          借款之延展，惟遍觀全卷，上訴人就此始終未能舉證
          以實其說。又觀之系爭借據之記載：「…一、借款期
          間自民國96年2月5日起至民國96年12月27日止…」（
          見原審卷第9頁之借據），亦未有關於係何筆借款延
          展之記載，尚難僅以上訴人片面之詞而遽為有利於上
          訴人之認定。況系爭保證契約既係未定有期間之最高
          限額保證契約，揆諸首揭說明，在未經保證人依民法
          第754條規定終止前，於約定範圍內所生之債務均為
          系爭保證契約效力所及，故已發生之債務縱因清償或
          其他事由而消滅，系爭保證契約依然有效，嗣後所生
          之債務，於不逾最高限額範圍內，上訴人仍應負保證
          責任，是以，縱令被上訴人就定有期間之主債務，未
          經上訴人同意，即允許業儒公司延期清償時，而經延
          期後之系爭借款，仍在約定之最高限額即500萬元內
          ，仍應為系爭保證契約效力所及，上訴人自不得依民
          法第755條規定而免負保證責任。是上訴人辯稱系爭
          借款為前500萬元借款之延展，且被上訴人未經其同
          意即允許業儒公司延期清償，伊2人自不負保證之責
          云云，殊無足採。
      2.準此，系爭借款既係未定有期間之最高限額保證契約，
        ，則在一定之限額內，無庸就每次之借款再逐筆出具保
        證，系爭借款既在系爭保證契約所約定之限額500萬元
        內，則應為系爭保證契約之效力所及；又縱令被上訴人
        就定有期間之主債務，未經上訴人同意，即允許業儒公
        司延期清償時，而經延期後之系爭借款，仍在約定之最
        高限額即500萬元範圍內，系爭借款仍應為系爭保證契
        約效力所及，上訴人尚不得依民法第755條規定而免負
        保證責任；況上訴人並未能就系爭借款為前借款之延展
        等事實，舉證以實其說，實難逕為有利於上訴人之認定
        。是上訴人仍應依系爭保證契約之約定，就系爭借款負
        連帶保證之責任。
五、綜上所述，被上訴人請求上訴人與原審共同被告業儒公司、
    黃清祥、黃溪泉、黃良輝（業儒公司、黃清祥、黃溪泉、黃
    良輝未上訴，該部分已確定在案）連帶給付被上訴人尚積欠
    之借款107萬元及自96年9月5日起至清償日止，按年息百分
    之7.511計算之利息，暨自96年10月6起至清償日止，逾期在
    6個月以內者，按年息百分之0.7511；逾期超過6個月者，按
    年息百分之1.5022計算之違約金，自屬正當，應予准許。從
    而原審就被上訴人請求上訴人連帶給付部分，所為上訴人敗
    訴之判決，並無不合。上訴人基於個人關係提起上訴，上訴
    論旨指摘原判決此部分不當，求予廢棄改判，為無理由，應
    駁回上訴。
六、兩造其餘之攻擊或防禦方法及所用之證據，經斟酌後，認為
    均不足以影響判決之結果，爰不逐一論列。
七、據上論結，本件上訴為無理由，依民事訴訟法第449條第1項
    、第85條第2項，判決如主文。
中    華    民    國    97    年    11    月    11    日
                  民事第七庭
                      審判長法  官  鄭三源
                            法  官  呂太郎
                            法  官  王聖惠
正本係照原本作成。
不得上訴。
中    華    民    國    97    年    11    月    11    日
                            書記官  陳樂觀


司法院資訊處製作；財團法人民間司法改革基金會備份。
